【裁判字號】    97,易,697
【裁判日期】    980324
【裁判案由】    妨害名譽
【裁判全文】
臺灣新竹地方法院刑事判決               97年度易字第697號
公  訴  人  臺灣新竹地方法院檢察署檢察官
被      告  甲○○
上列被告因妨害名譽案件，經檢察官聲請簡易判決處刑（96年度
偵續字第82號），本院改依通常程序審理，本院判決如下：
    主  文
甲○○犯散布文字誹謗罪，處拘役伍拾日，如易科罰金，以銀元
參佰元即新臺幣玖佰元折算壹日。減為拘役貳拾伍日，如易科罰
金，以銀元參佰元即新臺幣玖佰元折算壹日。
    事  實
一、甲○○與乙○○係同母異父之兄妹，甲○○為向其生母黃玉
    英、及其同母異父之兄弟爭取繼承權及催討貨款，明知其與
    乙○○並無債權債務關係，竟意圖散佈於眾，於民國95年6
    月2 日下午2 時至3 時許，在乙○○位於新竹縣竹北市○○
    街95巷5 號住處騎樓之鐵剪門上，懸掛書寫「抗議：ㄚ母、
    黃X 華、黃X 富、X 珠、X 旗、X 章，你們還我血汗錢、還
    我權份、還我貨款錢」等字樣之紙板1 面，影射乙○○積欠
    債務不還、信用不佳等負面形象，以此指摘傳述足以毀損乙
    ○○名譽之不實事實。
二、案經乙○○訴由臺灣新竹地方法院檢察署檢察官偵查起訴。
    理  由
一、訊據被告對於上開時間曾前往告訴人家中抗議之事實坦承，
    惟辯稱：係爭紙板並非其所書寫及懸掛，且無毀謗之犯意云
    云。經查：
（一）被告於95年6 月2 日下午2 時至3 時許，前往告訴人家中
      並在鐵門懸掛記載有「抗議：ㄚ母、黃X 華、黃X 富、X
      珠、X 旗、X 章，你們還我血汗錢、還我權份、還我貨款
      錢」等字樣之紙板一事，業據證人丙○○○於本院審理中
      證述：「（問：95年6 月2 日下午2 時多時，是否有人到
      你家去掛紙板嗎？）答：有，紙板是我收的。」、「（問
      ：紙板是掛在你家的何處？）答：紙板是掛在我家大門右
      邊的鐵剪門上。鐵剪門是在我家的最外面。」、「（問：
      外面行走的路人是否可以很清楚的看到鐵剪門上面懸掛的
      紙板？）答：可以。」、「（問：紙板上面是寫什麼字？
      ）答：是他們兄弟姊妹的名字，及還我血汗錢等字。」、
      「（問：是否是扣案的紙板？）（提示並令其辨認）答：
      是。」、「（問：你是否知道這紙板是何人掛在鐵剪門上
      的？）答：我下來的時候，他已經掛在上面了。我沒有看
      到掛的人，也不知道掛多久了。」、「（問：你何時知道
      紙板是被告掛上去的？）答：因為這些上面的他們兄弟姊
      妹的名字，他們又沒有招誰惹誰。牌子拿下來後，我有去
      我小姑（即被告）家裡，我小姑剛好不在家，我就跟小姑
      的先生說牌子掛在我家可以看嗎，我小姑的先生也承認，
      他說他有勸過我小姑，但是我小姑就是不聽，後來我跟我
      姑丈聊一下他們兄弟的事情，後來我就離開。」、「（被
      告問：你確定我有去掛牌子？）答：是妳掛的沒錯。其他
      人沒有這麼無聊寫我先生兄弟的名字掛在我家門口。」、
      「（問：你從樓上發現有牌子就馬上到你小姑家？）答：
      是。我把牌子拿下來我就馬上去我小姑（即被告）家。」
      、「（問：你到被告家裡說什麼話？）答：我對被告的先
      生說「燕玲吊這張牌子可以看嗎？」（台語），他先生說
      他有勸被告，但是被告不聽。從他的話裡可以聽出被告去
      掛牌子確實屬實。」、「（問：你事後是否有跟被告求證
      過？）答：案發後第二天或是第三天，被告就打電話來我
      家，是乙○○接的，被告說「阿哥，我給你掛的那張牌子
      你有沒有看到？」（台語）。那時我先生才來問我說被告
      是否有來掛什麼牌子，我才告訴我先生的，因為我本來不
      想讓他們兄弟姊妹的事情鬧得更大，但是想不到被告自己
      打電話來說。」等語（見本院98年3 月3 日審判筆錄第3-
      5 頁），是依據上開證人證言得見，證人對於被告懸掛紙
      牌之地點、時間、以及後續之求證過程等一一證述明確，
      且於交互詰問過程中對於相關細節均證述詳盡，其證述應
      非虛構之詞，且證人即告訴人乙○○於本院審理中證述；
      「（問：你是否知道你家被掛紙板的事情嗎？）答：我是
      直到被告打電話到我家，問我說我是否有看到紙牌時，我
      在掛完電話後就問我老婆，我老婆拿紙板給我看，才知道
      有紙板的事情。」等語（見本院98年3 月3 日審判筆錄第
      6 頁），互核二位證人證述相符，況核對被告先後於偵查
      中、本院簡易庭訊問庭及本院準備程序中供述如下：被告
      於96年1 月12日偵查中陳稱：「我約在下午二點多拿牌子
      至乙○○家門口等他或他太太，要拿給他們，我聽到裡面
      有聲音，認為裡面有人，我怕被打就把牌子順手綁在剪刀
      門上面」等語（見95年度偵字第5508號卷第40頁），於本
      院97年3 月4 日、5 月8 日訊問程序陳稱：「有，我有去
      送抗議牌」、「我有去送抗議牌，但是沒有掛，我不知道
      誰掛的，我把抗議牌送去的時候，我嫂嫂馬上就收起來了
      」等語（見本院簡易案件卷宗97年3 月4 日訊問筆錄第2
      頁），於本院準備程序中陳述：「我有去抗議，乙○○的
      太太收到的那個紙牌，是我拿去的，上面的字是我寫的。
      」（見本院刑事卷宗第4 頁），是本件被告於偵查中供述
      拿紙牌至告訴人家中懸掛，惟事後於本院簡易庭訊問及本
      院準備程序改稱曾經拿紙牌去告訴人家中然並未懸掛，甚
      且至本院審理中又改稱：係爭紙牌並非其所書寫等語，足
      見被告供述前後矛盾不一，且差距甚大，足認其事後改稱
      非其書寫及懸掛為迴避之詞，是其懸掛上開紙牌一事應足
      認定之。
（二）再者，依卷附本院96年竹簡字第663 號民事簡易卷宗得見
      ，被告雖有提起給付貨款之訴訟，然該給付貨款之案件當
      事人為甲○○及陳鴻旗，是縱有貨款之糾紛亦存於甲○○
      於陳鴻旗間，與本件告訴人乙○○無涉，是被告於上開紙
      牌內容所指摘之事項顯與事實不符，亦堪認定。
（三）末查，依證人丙○○○證述得見：「（問：牌子掛在那邊
      ，路人是否可以清楚的看到牌子上的內容？）答：可以。
      」、「（問：你家是靠馬路旁邊？）答：是。馬路旁的壹
      條巷子進去。」、「（問：在下午兩、三點的時段，巷子
      是否有很多人來去？）答：有，那時剛好是睡午覺起來的
      時段，都會有人來人往。」、「（問：你覺得紙板上的文
      字是否有造成你們的困擾或是損失？）答：有，我在那邊
      住了一、二十年了，我從來規規矩矩，從沒有跟人有口角
      ，且我之前有當過兩任的鄰長，這樣給人家看了，對我的
      名譽有很大的傷害。我跟我先生也沒有欠被告貨款錢，跟
      他一點瓜葛都沒有。」等語（見本院98年3 月3 日審判筆
      錄第5-6 頁），依證人證言得見，該紙牌懸掛之地點位於
      其家中門口，且懸掛時間乃白天不特定人往來密集之時間
      點，再輔以本院當庭勘驗紙板的大小：「寬52公分，長82
      公分，其中所載之文字約每個字4 公分正方，並以粗體的
      黑筆書寫，紙板正反兩面都有書寫相同的文字。」之結果
      得見，該紙牌之大小及字體之大均足以讓路過之不特定人
      可以一眼觀見紙牌之內容，其懸掛該紙牌之方式已足以達
      到散布紙牌上內容之目的。
（四）另刑法第311 條雖規定：「以善意發表言論，而有左列情
      形之一者，不罰：一、因自衛、自辯或保護合法之利益者
      。二、公務員因職務而報告者。三、對於可受公評之事，
      而為適當之評論者。四、對於中央及地方之會議或法院或
      公眾集會之記事，而為適當之載述者。」，被告所為上開
      不實之指摘，核與上開要件不符，自無阻卻責任不罰之適
      用，至為明確。
（五）綜上所述，本件事證已臻明確，被告犯行堪以認定，應予
      依法論科。
二、按刑法於94年2 月2 日修正公布，95年7 月1 日施行後，有
    關新舊法之適用原則，其中法律變更之比較適用原則，新法
    第2 條第1 項之規定，係規範行為後法律變更所生新舊法律
    比較適用之準據法，於新法施行後，應適用新法第2 條第1
    項之規定，為「從舊從輕」之比較；又刑之重輕標準，依裁
    判時之規定（最高法院刑事庭第8 次會議決議參照）。而修
    正後刑法第2 條第1 項規定：「行為後法律有變更者，適用
    行為時之法律。但行為後之法律有利於行為人者，適用最有
    利於行為人之法律」。又比較適用最有利於行為人之法律，
    應就罪刑有關之一切情形，比較其全部之結果，而為一體之
    適用，不應一部分適用新法，一部分適用舊法（最高法院29
    年上字第964 號判例旨參照）。被告行為後，刑法關於罰金
    刑之計算單位及處罰，及易科罰金之折算標準，均有修正，
    其中：(1)罰金刑之計算單位及處罰部分：刑法第33條第5 款
    業於94年2 月2 日修正公布，並自95年7 月1 日起施行；修
    正前刑法第33條第5 款規定「罰金：1 元以上。」；修正後
    刑法第33條第5 款規定「罰金：新臺幣1,000 元以上，以百
    元計算之。」；另95年6 月14日修正公布之中華民國刑法施
    行法第1 條之1 ：「中華民國94年1 月7 日刑法修正施行後
   ， 刑法分則編所定罰金之貨幣單位為新臺幣。94年1 月7 日
    刑法修正時，刑法分則編未修正之條文定有罰金者，自94年
     1月7 日刑法修正施行後，就其所定數額提高為30倍。但72
    年6 月26日至94年1 月7 日新增或修正之條文，就其所定數
    額提高為3 倍。」，現行刑法中，有關於罰金刑之計算單位
    及處罰之規定已有修正，自屬法律變更。(2)修正前刑法第41
    條第1 項前段規定：「犯最重本刑為5 年以下有期徒刑以下
    之刑之罪，而受6 個月以下有期徒刑或拘役之宣告，因身體
    、教育、職業、家庭之關係或其他正當事由，執行顯有困難
    者，得以1 元以上3 元以下折算1 日，易科罰金。」，又被
    告行為時之易科罰金折算標準，修正前罰金罰鍰提高標準條
    例第2 條前段（現已刪除）規定，就其原定數額提高為100
    倍折算1 日，被告行為時之易科罰金折算標準，應以銀元10
    0 元以上300 元以下折算1 日，經折算為新臺幣後，應以新
    臺幣300 元以上900 元以下折算為1 日。惟94年2 月2 日修
    正公布，於95年7 月1 日施行之刑法第41條第1 項前段則規
    定：「犯最重本刑為5 年以下有期徒刑以下之刑之罪，而受
    6 個月以下有期徒刑或拘役之宣告者，得以新臺幣1,000 元
    、2,000 元或3,000 元折算1 日，易科罰金。」。(3)綜合比
    較新、舊法有關罰金刑之計算單位及處罰之規定（即比較修
    正前、後刑法第33條第5 款之規定；增訂之刑法施行法第1
    條之1 與被告行為時之罰金罰鍰提高標準條例第1 條前段、
    現行法規所定貨幣單位折算新台幣標準第2 條之規定）；及
    前述易科罰金折算標準之結果，修正後規定並未較有利於行
    為人，則應依修正後刑法第2 條第1 項前段規定，適用行為
    時之法律即修正前刑法之相關規定予以論處。
三、核被告甲○○所為，係犯刑法第310 條第2 項之加重誹謗罪
    。爰審酌被告因於告訴人之細故糾紛，竟以紙板指摘足以毀
    損告訴人之名譽之事，且事後對於犯罪事實否認等一切情狀
    ，量處如主文所示之刑，並諭知易科罰金之折算標準，以資
    儆懲。又被告犯罪時間在96年4 月24日以前，亦無其他不合
    中華民國九十六年罪犯減刑所定不得減刑之情形，爰依中華
    民國九十六年罪犯減刑條例第2 條第1 項第3 款、第7 條規
    定，減其宣告刑2 分之1 ，並諭知易科罰金之折算標準。
據上論斷，應依刑事訴訟法第452 條、第299 條第1 項前段，刑
法第2 條第1 項前段、第310 條第2 項、修正前刑法第41條第1
項前段，罰金罰鍰提高標準條例第1 條前段，修正前罰金罰鍰提
高標準條例第2 條，現行法規所定貨幣單位折算新臺幣條例第2
條，中華民國九十六年罪犯減刑條例第2 條第1 項第3 款、第7
條，判決如主文。
本案經檢察官黃秋婷到庭執行職務。
中    華    民    國    98    年    3     月    24    日
                  刑事第二庭  法  官  李毓華
以上正本證明與原本無異。
如不服本判決應於收受本判決後10日內向本院提出上訴書狀，上
訴書狀應敘述具體理由。上訴書狀未敘述上訴理由者，應於上訴
期間屆滿後20日內補提理由書狀於本院 (均須按他造當事人之人
數附繕本 )「切勿逕送上級法院」。
中    華    民    國    98    年    3     月    24    日
                              書記官  陳美利
附錄本案論罪科刑法條全文：
刑法第310條
意圖散布於眾，而指摘或傳述足以毀損他人名譽之事者，為誹謗
罪，處1 年以下有期徒刑、拘役或5 百元以下罰金。
散布文字、圖畫犯前項之罪者，處2 年以下有期徒刑、拘役或1
千元以下罰金。
對於所誹謗之事，能證明其為真實者，不罰。但涉於私德而與公
共利益無關者，不在此限。


司法院資訊處製作；財團法人民間司法改革基金會備份。
